【裁判字號】    90,上,960
【裁判日期】    920121
【裁判案由】    土地所有權移轉登記
【裁判全文】
臺灣高等法院民事判決      九十年度上字第九六０號
    上  訴  人  甲○○
                乙○○
    被  上訴人  丙○○
右當事人間請求土地所有權移轉登記事件，上訴人對於中華民國九十年六月二十七日
臺灣臺北地方法院九十年度訴字第八四六號第一審判決提起上訴，本院判決如左：
    主    文
上訴駁回。
第二審訴訟費用由上訴人負擔。
    事    實
甲、上訴人方面：
一、聲明：
  (一)原判決不利於上訴人部分廢棄。
  (二)右廢棄部分，被上訴人在第一審之訴駁回。
二、陳述：除與原判決記載相同者，茲引用之外，補稱：
  (一)系爭土地買賣契約書第一條第一款明載為：「本買賣土地坐落台北市○○區○○
    段二小段六之一、六之二地號土地面積全部，由甲方所購本社區Ｄ棟參樓建物面
    積佔總建物之持分比例為計算基準」，文字已指明Ｄ棟三樓本身之面積，並參酌
    契約第二條載明：「本土地及停車位買賣總價款計新台幣肆佰柒拾貳萬整」等語
    ，可知契約書第一條所指之本土地計算方式，不及停車位土地在內，而系爭停車
    位之建物為三０三五號共同使用建號，綜上可知，契約書第一條第一款所謂Ｄ棟
    三樓建物不包括共同使用建號在內。
  (二)本件被上訴人於起訴即自認伊之Ｄ棟三樓面積為五七．六八平方公尺，並列明Ｄ
    棟三樓面積為主建物及附屬建物合計面積，故被上訴人顯自認所謂Ｄ棟三樓面積
    為主建物及附屬建物之面積而不是其他共有建物面積，依最高法院二十六年上字
    第八０五號、十九年上字第二一六五號、十七年上字第一一一八號判例意旨所示
    ，應拘束法院，法院就此部分僅能認其為真，惟原審竟捨被上訴人之自認，而謂
    Ｄ棟三樓面積尚包括共有建號三０五三、三０三六建物面積持分在內，而為上訴
    人部分敗訴之判決，即非適法。
  (三)按現今社會上公寓大廈各戶之土地持分未按每戶建物比例計算者，比比皆是，故
    土地持分，是否即指每戶全部建物佔總建物之比例持分，未必當然。且本件基地
    所有權坐落之建物除Ａ、Ｂ、Ｃ、Ｄ四棟大樓外，尚包括Ｅ、Ｆ、Ｇ、Ｈ、Ｉ、
    Ｊ等六棟透天屋，而Ａ、Ｂ、Ｃ、Ｄ四棟所佔整個基地比例極小，其餘為透天屋
    所有權人使用，如按原審之論，將三０三五、三０三六建號持分計入被上訴人三
    樓房屋面積內以計算土地持分，則被上訴人將分得非其所能使用收益之土地，與
    常情不符。
  (四)被上訴人於辦理房地點交時，曾出具土地及建物所有權狀驗收證明書，明載土地
    權狀與契約書約定相符，上訴人移轉之土地並無短少。退步言之，縱土地持分確
    有不足，則被上訴人出具上開證明書亦已認同登記之土地持分，而受領標的物，
    就差額部分，亦足認係捨棄之意。
  (五)本件Ｄ棟三樓房屋係被上訴人與訴外人湖園實業股份有限公司另行簽訂買賣契約
    ，系爭土地則由兩造簽訂買賣契約，而建物坐落土地持分多寡，與被上訴人是否
    使用該建物之公設並無關連性，準此，只須被上訴人就包括公設在內之建物部分
    ，有其建物持分，即得使用，與公設建物是否應加計分配土地持分無涉，被上訴
    人主張僅計算房屋主建物及附屬建物面積，房屋無從使用云云，顯然誤解，並據
    此主張自認不實云云，亦非可取。
  (六)證人即本件代書江素娥於另案九十年訴字第八四一號案件，亦明確證稱，防空室
    要移轉給誰，法無明文，看兩造約定，系爭契約寫得籠統，無法確定是否要攤分
    給買受人，其計算時未看到買賣契約書，故沒有將防空避難室攤予買受人等語，
    是防空避難室應否攤分土地持分予買受人，係雙方約定，上訴人斷章取義，主張
    土地持分短少，委無足取。又本件爭點在土地買賣契約書第一條第一項所謂Ｄ棟
    三樓建物及總建物之涵義為何，與鑑定無關，被上訴人舉另案已鑑定短少云云，
    與本件無涉。
三、證據：除援用第一審所提證據外，補提：(一)房屋買賣契約書附件七影本乙份、(二)
    筆錄節本影本乙份、(三)上訴狀影本乙份為證。
乙、被上訴人方面：
一、聲明：駁回上訴。
二、陳述：除與原判決記載相同者，茲引用之外，補稱：
  (一)被上訴人於原審審理中，即一再強調，兩造立約時所指土地持分比例之計算，有
    關大門、走廊、屋頂、防空避難室等部分（即俗稱大公、小公），因性質上不許
    分割而獨立為區分所有客體之部分，本即連同主建物移轉，故不列入計算，非「
    自認」僅購買Ｄ棟三樓面積為五七．六八平方公尺主建物而不包括共同使用部分
    之持分，且依常理，大樓建築物之買賣，須連同大公、小公等共同使用部分，不
    可能只買房子，而不買出入樓梯通道情形，否則房屋如何使用，故本件縱有自認
    情事，就上開不可能之事實，仍應解為不生自認之效力。
  (二)本棟大樓住戶陳麗雲於另案訴訟時，曾請求傳訊承辦本件大樓過戶移轉手續代書
    江素娥作證，證稱其將防空避難室土地持分劃分出來即萬分之二六三三，然其助
    理在辦理過戶時沒有分給買受人，發現後有跟方先生（即上訴人）協調將這個部
    分攤給買受人，方先生有同意等語，顯見依專業代書之計算防空避難室本須依比
    率攤分給買受人，是上訴人短少予被上訴人土地持分確為事實。另一住戶郭愷宜
    曾於原法院九十年度訴字第八四五號訴訟中，對是否有短少乙事，亦已委託台北
    市建築師公會鑑定，結果得知應移轉之土地持分為萬分之二三五，而上訴人僅移
    轉萬分之一六九，持分不足之事實至為明確。
三、證據：除援用第一審所提證據外，補提：臺北地方法院九十年度訴字第八四一號
    民事判決書影本乙份為證。
    理       由
一、被上訴人起訴主張：伊於八十二年六月二十八日向湖園實業股份有限公司（下稱
    湖園公司）及上訴人購買「貝多芬」大樓Ｄ棟三樓及其坐落基地台北市○○區○
    ○段二小段六－一、六－二地號土地（下稱系爭土地），其中土地部分係與上訴
    人簽訂買賣契約，該契約第一條第一款約定：「本買賣土地坐落台北市○○區○
    ○段二小段六之一、六之二地號土地面積全部，由甲方所購買本社區Ｄ棟樓建
    物面積佔總建物之持分比例為計算基準。」，依此計算上訴人須移轉登記予伊之
    系爭土地應有部分應為萬分之二百五十四，詎上訴人僅移轉系爭土地應有部分萬
    分之一百六十九予伊，短少應有部分萬分之八十五，爰依買賣契約請求上訴人移
    轉短少之系爭土地應有部分，另依契約第五條、第十條上訴人亦應賠償二百五十
    萬元等情，乃求為命上訴人應將如原判決附表所示之土地應有部分均萬分之八十
    五移轉登記予伊；並連帶給付伊二百五十萬元之判決。（原審判命上訴人應將如
    原判決附表所示土地應有部分萬分之六十六移轉予被上訴人，並駁回被上訴人其
    餘請求，上訴人就其敗訴部分提起上訴，被上訴人就其敗訴部分於原審雖曾提起
    上訴，然因未繳納裁判費業經原審駁回）。
二、上訴人則以：土地買賣契約第一條第一項所稱之「總建物」，指台北市○○區○
    ○段二小段二九九七至三０三六建號之建物均包括在內，而所謂「本社區Ｄ棟三
    樓建物面積」，僅指該區分所有主建物及附屬建物之面積，並不包括被上訴人對
    建號三０三五、三０三六號建物之應有部分折算面積在內，該事實亦經被上訴人
    自認，是依此計算應移轉登記予被上訴人之系爭土地應有部分為萬分之一百六十
    三，伊已移轉登記應有部分萬分之一百六十九予被上訴人，並無短少。另被上訴
    人於辦理房地點交時，曾出具土地及建物所有權狀驗收證明書，明載土地權狀與
    契約書約定相符，亦足證上訴人移轉之土地並無短少。退步言之，縱土地持分確
    有不足，惟被上訴人既出具上開證明書應已認同登記之土地持分，而受領標的物
    ，故就差額部分，足認係捨棄之意等語，資為抗辯。
三、被上訴人主張伊於八十二年六月二十八日向湖園公司及上訴人購買「貝多芬」大
    樓Ｄ棟三樓車位乙位及其坐落基地系爭六－一、六－二地號土地，其中土地部分
    係與上訴人簽訂買賣契約，系爭建物建號為三０一三號，主建物及附屬建物面積
    為五七．七六平方公尺，伊已依約繳付價金四百七十二萬元後，上訴人並移轉土
    地應有部分萬分之一六九所有權登記予伊之事實，業據提出房屋買賣契約書（原
    審卷第一０頁至第一八頁）、土地買賣契約書（同上卷第一九頁至第二三頁）、
    安和代書事務所製作建物比例計算書（同上卷第二四頁）、系爭土地登記謄本（
    同上卷第二五頁至第二八頁）在卷佐證，並為上訴人所不爭執，自堪信為真實。
四、上訴人雖以前揭情詞置辯，惟查：
  (一)依前揭土地買賣契約書第一條第一項權利範圍：本件買賣土地坐落台北市○○區
    ○○段二小段六之一、六之二號土地面積全部由甲方（即被上訴人）所購買本社
    區Ｄ棟三樓建物面積佔總建物之持分比例為計算基礎。第二條買賣標的總價款：
    本土地及停車位持分土地買賣總價款共計．．．，第三條、第四條付款方式及貸
    款事項亦均將「土地及停車位持分土地」相顯併論，而系爭房屋買賣契約書第一
    條買賣房屋標示及權利範圍，亦約定：「一、房屋坐落：本買賣房屋坐落台北市
    內湖區○○段○○段六之一、六之二地號土地，建築用地由甲方（即原告）另行
    與地主訂立買賣合約。其建物編號Ｄ棟三樓之房屋壹戶。房屋總面積約計貳拾壹
    點貳壹坪，上開坪數包括：(1)使用面積：Ａ、Ｂ、Ｃ、Ｄ棟二樓至八樓：室內、
    陽台、平台、花台、雨庇、當層梯間約壹拾柒點肆柒坪。(2)公用面積：Ａ、Ｂ、
    Ｃ、Ｄ棟二樓至八樓：屋頂突出物、水箱、台電受電室、發電機室、地下室梯間
    、通道、防空避難室約點柒肆坪。(3)車位面積：停車位一位約陸坪。．．．三
    、第一項所稱建物之面積，以地政主管機關複丈登記之面積為準」，同契約第二
    條關於「買賣標的總價款」之約定：「本房屋及停車位建物買賣款共計新台幣壹
    佰伍拾萬元整」，足見被上訴人訂購之「建物編號Ｄ棟三樓之房屋總面積」包括
    前述「室內、陽台、平台、花台、雨疪、當層梯間」等使用面積、「屋頂突出物
    、水箱、台電受電室、發電機室、地下室梯間、通道、防空避難室」等公用面積
    及車位面積，上訴人雖亦將系爭房屋包括三０三三建號（即使用面積）全部、三
    ０三五建號（即車位面積）應有部分萬分之二０三，三０三六建號（即公用面積
    ）應有部分萬分之二四一，均移轉登記予被上訴人，此有被上訴人所提計算書（
    同上卷第一０六頁）、系爭建物登記謄本（同上卷第一０一頁）在卷可稽，並為
    上訴人所不爭執，信屬實在。由此可見上開土地買賣契約書第一條所謂「Ｄ棟三
    樓建物面積」乙詞已有明確計算基礎，上訴人辯以被上訴人買受者僅區分所有主
    建物及附屬建物之面積，並不包括被上訴人對建號三０三五、三０三六號建物應
    有部分折算面積在內云云，殊非可採。
  (二)被上訴人雖曾於九十年二月十九日之起訴狀上記載：「準此原告（即被上訴人）
    所購建物面積五七．六八平方公尺佔總建物面積二二六八．一六平方公尺之比例
    為萬分之二五四」（見原審卷第六頁正面），惟其所載總建物面積二二六八．一
    六平方公尺，尚不包括建號三０三五、三０三六號面積各為一三八九．二五平方
    公尺及一七二．五七平方公尺在內，若包括計算應為三八二九．九八平方公尺，
    此見諸其於歷審狀紙所載即明，則被上訴人對於其取得所有權應有部分尚有不足
    ，陳述明確，尚非自認其已取足應有部分。再者被上訴人嗣後所提計算書三紙（
    同上卷第九一頁、第一０五頁、第一二二頁）上均記載上訴人應移轉共同使用部
    分即前揭第三０三五、三０三六號建物應有部分，益見被上訴人確無捨棄該不足
    部分之意思。又上訴人雖曾委託律師鄭錦堂致函被上訴人欲補足不足部分，然被
    上訴人仍以存證信函表示上訴人未明確表明正確之計算方式數字而未表接受，此
    有律師函及存證信函二件在卷可佐（見原審卷第三三頁至第三五頁），足見被上
    訴人於起訴狀所載系爭建物面積五七．六八平方公尺僅係據為其主張系爭土地持
    分比例應為萬分之二五四最有利之參考計算式，自不能任意拾摭其起訴狀之片語
    隻字，即認被上訴人就其不利之事實已有所自認。再者被上訴人雖不否認簽立「
    土地及房屋所有權狀檢收證明書」（見原審卷第一二六頁），然該檢收證明書僅
    在證明被上訴人已收受房屋、土地所有權狀及交屋證明書並有關停車位與共同使
    用部分之範圍，遍觀該檢收證明書並未記載系爭土地應有部分比例計算之數據或
    基礎，何能憑此認為被上訴人對此萬分之一六九應有部分比例已認同。上訴人辯
    稱：被上訴人就其不足差額，已捨棄云云，亦無可取。
  (三)查系爭六之一、六之二地號內地上房屋計三十八戶，即建號二九九七號至第三０
    三四號，另三０三五、三０三六號為公同使用部分及停車位部分，而此三十八戶
    其主建物連同附屬建物面積合計二二六八點一六平方公尺，此有各買受戶建號主
    建物及附屬建物面積明細表（同上卷第一二七頁）在卷可考，並為上訴人所不爭
    執（同上卷第四九頁），上開六－一、六－二地號土地總面積為一千五百五十八
    平方公尺（865㎡+693㎡ =1,558㎡）被上訴人之建物三０一三建號面積五十七點
    六八平方公尺全部主建物面積二千二百六十八點一六平方公尺，地下層建物三０
    三五建號一千三百八十九點二五平方公尺，被上訴人持分二八點三四一平方公尺
    （1,389.25平方公尺×持分204/10000=28.341）、共同使用部分建號三０三六建
    號一百七十二點五七平方公尺，被上訴人之持分面積為四點一五九平方公尺（17
    2.57平方公尺×持分241/10000=4.159 ）；被上訴人之主建物面積及共同持分面
    總和為九０點一八平方公尺（57.68+28.341+4.195＝90.18 平方公尺），全部建
    物及共同使用面積即總建物為三千八百二十九點九八平方公尺（2,268.16+1,389
    .251+172.57＝ 3,829.98平方公尺），則依兩造土地買賣契約書第一條第一項之
    約定計算基礎計算結果，被上訴人之持分比例為萬分之二三五（90.18÷3829.98
    ＝0.02354)，扣除被上訴人已得持分萬分之一六九，不足部分持分為萬分之六六
    （235/00000-000/10000＝ 66/10000）。故被上訴人請求上訴人應將不足之系爭
    土地應有部分萬分之六十六移轉予被上訴人，洵屬有據。
  (四)前揭三十八戶購買戶除被上訴人外，尚有陳麗雲、蔡瑞裕、蔡楊菊珍、陳雅雲、
    郭愷宜、黃純真、黃月英均以受登記之應有部分不足而起訴請求補足，均經以上
    述計算方式判決上開購買戶勝訴在案，此有原審九十年十月十五日九十年度訴字
    第八四一號（本院卷第四五頁至第五一頁）、九十年九月二十七日九十年度訴字
    第八四０號（同上卷第七九頁至第八三頁）、九十年十一月十五日九十年度訴字
    第八四三號（同上卷第八四頁至第八九頁）、九十一年二月六日九十年度訴字第
    八四四號（同上卷第九０頁至第九六頁）、九十一年四月八日九十年度訴字第八
    四五號（同上卷第一０七頁至第一一二頁）、九十一年十一月十八日九十年度訴
    字第八四二號（同上卷第一二０頁至第一三五頁）等判決在卷可考，益見本件被
    上訴人上開請求，確屬有理。
五、綜上所述，被上訴人依買賣契約及債務不履行之規定，請求上訴人移轉系爭土地
    應有部分萬分之六十六予被上訴人，核屬正當，自應准許。原審為被上訴人勝訴
    之判決，核無不合，上訴意旨，指摘原判決不當，求予廢棄改判，為無理由，應
    予駁回。
六、兩造其餘攻擊防禦方法及其他未經援用之證據，經斟酌尚無礙於本院前述之認定
    ，爰不一一論究。
七、據上論結，本件上訴為無理由，依民事訴訟法第四百四十九條第一項、第七十八
    條，判決如主文。
中      華      民      國    九十二    年      一      月    二十一    日
                                  臺灣高等法院民事第十七庭
                                      審判長法  官  鄭  雅  萍
                                            法  官  呂  太  郎
                                            法  官  許  文  章
右正本係照原本作成。
不得上訴。
中      華      民      國    九十二    年      一      月    二十四    日
                                            書記官  陳  明  俐


司法院資訊處製作；財團法人民間司法改革基金會備份。
